臺北高等行政法院判決　　　　　　　　　　　　　　　八十九年度訴字第七五八號
　　　　　　　　　　　　　　　.
　　原　　　告　甲○○
　　訴訟代理人　丙○○
　　被　　　告　臺北縣政府稅捐稽徵處（原臺北縣稅捐稽徵處）
　　代　表　人　乙○○處長）.
　　訴訟代理人　丁○○
右當事人間因地價稅事件，原告不服臺灣省政府中華民國八十九年六月十九日八九府
訴一字第一二五七九九號訴願決定，提起行政訴訟。本院判決如左：
　　主  文
原告之訴駁回。
訴訟費用由原告負擔。
　　事  實
一、事實概要：
    緣原告前以其所有坐落於台北縣汐止鎮○○○○段十三之五地號等十四筆土地（
    下稱系爭土地）符合土地稅減免規則第二十二條第五款之規定，應由有關機關主
    動通報稽徵機關辦理減免地價稅，並不適用同規則第二十四條之規定，因此毋庸
    另由原告提出申請為由，向被告機關所屬汐止辦事處要求退還七十至八十五年之
    地價稅，為該辦事處以八十六年三月十三日八十六北縣稅汐二字第六五八四號函
    所否准，乃向被告機關申請復查，嗣再以被告機關逾期未作復查決定，認為被告
    機關不作為，向臺灣省政府提起訴願，經該府以八十六年十月四日八六府訴三字
    第一六九二二五號訴願決定（以下簡稱第一次訴願決定）將原處分撤銷，責由原
    處分機關查明後另為處分，未幾原告以被告機關收受前開訴願決定後已屆二個月
    ，仍未作成對其有利之處分，乃以被告機關不作為為由，另向臺灣省政府提起訴
    願，經該府以八十七年三月十三日八七府訴三字第一四八二七六號為駁回之決定
    （以下簡稱第二次訴願決定），原告除循序就第二次訴願決定向財政部提起再訴
    願外，並再向被告機關所屬汐止辦事處申請要求退還系爭之地價稅，為該辦事處
    以八十七年五月十二日八七北縣稅汐二字第一三八七四號、一五一七九號函所否
    准，復向臺灣省政府提起訴願，經該府於八十七年十月八日以八七府訴三字第一
    六七○五三號訴願決定（以下簡稱第三次訴願決定）略以：「查本府第二次訴願
    決定駁回訴願人訴願之理由旨在說明原處分機關前已依據本府就本案第一次訴願
    決定之撤銷意旨洽有關機關查證中，並無訴願人所稱之不作為情形。原處分機關
    即應儘速查明系爭土地之實際使用情形以根本妥善處理本案始為正辦，茲原處分
    機關竟率以訴願人之第二次訴願經本府駁回為由，將查明之責任完全推諸訴願人
    並逕為否准訴願人之請求，即有違本府第一次訴願決定之意旨。是原處分應予撤
    銷，由原處分機關另為處分，以資妥適。」被告機關重行派員查核仍否准所請並
    作成復查決定，原告不服，遂再向臺灣省政府提起訴願，案由該府八十九年一月
    十一日八九府訴二字第一二○一八二號訴願決定將原處分撤銷，由原處分機關另
    為處分。其理由略以：「查申請退稅未獲允准如有未服，即可提起訴願，非屬稅
    捐稽徵法第三十五條第一項於提起訴願前應先踐行復查程序之案件，則本案訴願
    之標的應為原處分機關汐止辦事處八十六年三月十三日八六北縣稅汐二字第六五
    八四號函及八十七年五月十二日八七北縣稅汐二字第一三八七四號、一五一七九
    號函，業經本府就本案前述第一次、第三次訴願決定撤銷在案，則對訴願人即無
    處分之效力，原處分機關迄未對訴願人申請退稅事件為准駁，逕以八十八年四月
    二十七日八八北縣稅法字第二九六五五號復查決定書維持原核定（七十年至八十
    五年核定地價稅額）即有違誤。」嗣被告機關所屬汐止辦事處以系爭土地非屬土
    地稅減免規則第二十二條第五款規定列冊通報稽徵機關之範圍，原告亦未依規定
    提出申請七十年至八十五年地價稅減免，乃否准原告所請。原告不服，提起訴願
    ，經遭駁回，遂向本院提起行政訴訟。
二、兩造聲明：
　(一)原告聲明求為判決：
    1.訴願決定及原處分均撤銷。
    2.被告應撤銷對原告所有坐落台北縣汐止市○○段南港子小段第十三─五、十三
      ─一一、十三─二八、三十、三十─四、三四─九、三四─一二、三四─六七
      、三四─七九、三四─八三、三四─八五、三四─八七、三四─九四、三四─
      一四一計十四筆地號土地，自七十年度起至九十年度止之地價稅課徵。
    3.被告應將對原告所課徵之地價稅，其中八十三度新台幣（下同）計八六三、九
      六三元，自八十三年十二月一日起算；八十四年度計一、三八三、七○六元，
      自八十四年十二月一日起算；八十五年度計一、三○二、○七三元，自八十五
      年十二月一日起算；均計至清償日止，將本稅暨依法定利率計算之法定利息返
      還於原告。
    4.被告自七十年度起至八十二年度止向原告所課之地價稅本稅額，以及七十年度
      至八十五年度止向原告所課之滯納金，因被告未提出其數額，致原告無從請求
      ，請判令被告提出，俾原告據以請求。
    5.訴訟費用由被告負擔。
　(二)被告聲明求為判決：
    原告之訴駁回，訴訟費用由原告負擔。
三、兩造之爭點：
    系爭土地係原告私有提供作巷道使用，惟原告並未向任何機關表示願無償提供，
    其地目亦仍為「建」，原告並未申請更改為「道」，其減免地價稅，應否經原告
    之申請，抑或工務、建管單位或鄉、鎮、市公所須主動造冊，通知被告機關減免
    其地價稅。
　(一)原告主張之理由：
    1.查系爭土地自七十年起即為供公眾使用之公共巷道，編為台北縣汐止市○○街
      ○巷道附近大樓、別墅林立，住有眾多居民，數十年來該等巷道皆由汐止市公
      所編列預算長期維護其路面、溝渠以及路燈等公共工程，原告為不諳法令，而
      依被告之通知繳納地價稅，迨八十五年始察覺不應繳納，而向被告聲請返還前
      納之地價稅及滯納金時，被告卻以未於事前聲請為理由予以駁回。嗣原告向台
      灣省政府提出訴願，該府先於八十六年十月四日、八十九年一月十一日分以八
      六府訴三字第一六九二二五號、八九府訴二字第一二○一八二號訴願決定作出
      對原告有利之決定，然而八九府訴一字第一二五七九九號訴願決定，竟以汐止
      市○○○巷道未做維護且未通報台北縣稅捐稽徵為理由而為不利原告之決定，
      該決定顯與實情不符而且曲解法令，嚴重損害原告之權益。
    2.本案於訴願程序中，財政部之再訴願決定以及行政法院之裁定皆以程序上之理
      由駁回原告之請求，其理由略稱系爭土地可否減免地價稅，被告尚在查證中，
      並無所謂原處分存在，原告即無訴願標的，故予駁回。然查被告確向原告課徵
      系爭土地長達二十年（自八十五年後亦予課徵）之地價稅，再者於訴願、再訴
      願及其他行政爭訟程序中，被告均就系爭地價稅之返還提出實體答辯，並表明
      不予返還，且自八十五年至今六年來被告與台北縣政府、汐止市公所、汐止地
      政事務所相關單位皆相互推諉、延宕，致原告之請求石沈大海，被告自亦有消
      極不作為之處分存在．是財政部與行政法院所謂之無訴願標的，顯與事實不符
      ，極無理由。另依據財政部七十一年四月六日台財稅第三二三○五號函所作限
      縮解釋係超越土地稅減免規則之規定，應屬憲法無效之釋文，訴願決定機關未
      據以撤銷原處分，亦有所違誤。
    3.查系爭土地屬汐止市都市計畫區外依「實施都市計畫以外地區建築物管理辦法
      」於六十八年興建之名人社區○○○○巷道，依該建築管理辦法之規定，該社
      區建物之興建，其建造及使用許可皆由台北縣政府工務局暨汐止市公所監督核
      可，是系爭土地合於土地稅減免規則第七條、第二十二條第一項第五款之規定
      ，應由政府工務、建設主管機關或各鄉鎮市公所建設單位即應列冊送稽徵機關
      辦理免徵地價稅，不待土地所有權人之聲請，此項主動減免之規定復與地政機
      關究竟有否或於何時將該無償提供公共巷道使用之土地地目、使用類別編載為
      道或交通用地並無牽連。原告所有之系爭土地依地籍圖暨土地登記簿謄本，即
      知確為私有無償提供公共巷道使用之土地，免徵地價稅，其中雖有部份土地之
      使用類別在土地登記簿上登記為乙種建築用地，惟此乃地政機關之疏誤，應由
      地政機關依現狀自行更正，並無礙該部份土地確供巷道使用之事實。政府機關
      無論公務或建設、稽徵單位本應相互協調造冊免徵，俾免損及納稅義務人之權
      益；再者，自七十年至今二十年來之公用道路若非由汐止市公所維護，則究由
      何人維護？該等巷道若非政府維護，自汐止市之里長、代表、市長以迄中央民
      代、省長、總統選舉選票何來？那一位該區之從政公職人員敢不爭取公費維護
      巷道嗎？是台灣省政府不利原告之訴願決定，非但違法，抑且違背事理，自應
      請予撤銷。
    4.再查台灣省政府與被告以系爭土地係封閉社區○○○設巷道，汐止市○○○○
      巷道維護，且該私設巷道因無資料可稽，故無從列冊送稽徵機關，仍應由土地
      所有權人申請核定再憑減免等理由，駁回原告之請求。然查：
      (1)系爭土地屬汐止市名人別墅社區內無償提供之公共巷道，二十年來皆由汐止
        市○○○巷道維護，當地里長、里民皆可為證，且該社區亦非封閉型之社區
        ，任何人皆可自由通行，勘驗現場即知，財政部七十二年三月二日台財稅字
        第三一三五六號函亦有「ＸＸ別墅社區土地．．．外來訪客仍可進入，應視
        為供公共使用之土地，依土地稅減免規則，准予免徵地價稅。」之函示，足
        證被告之答辯，顯無理由。
      (2)名人別墅社區含該系爭土地屬汐止市都市計畫外土地，然六十八年開發建造
        時，即依當時非都市土地管制規則暨相關建築法令，將全區平面配置暨全部
        建築資料向汐止鎮公所以及台北縣政府工務局報准興建，建造完成後當然亦
        向汐止地政事務所聲請道路、建物之複丈登記，該所亦因而有該社區○道路
        暨房屋地圖、登記簿等資料，故被告辯稱無資料可稽，無從冊列云云，顯與
        事實不符，嚴重影響原告權益。
    5.系爭土地是否在都市計畫範圍內，既非爭點，亦非法律之規範，苟確係私有無
      償提供公共巷道使用之土地，依土地稅減免規則第七條、第二十二條之規定，
      被告即應不待原告之聲請，主動免徵地價稅。而況，系爭土地係依政府頒佈都
      市計畫區外土地興建要點興建，政府工務、建設主管機關皆有卷可稽，依財政
      部八十一年一月三十一日台財稅字第八○○六六○二三八號函示：「合於土地
      稅減免規則第二十二條第一項但書免徵地價稅或田賦之土地，既經明定免由土
      地所有權人申請，則有關機關未依限陳報或漏未通報，均難歸咎於土地所有權
      人，其經異議且查明屬實者，准予追溯自原因發生時起予以減免並退稅，惟應
      以六十九年五月五日土地稅減免規則發布生效後始有其適用．．．」，被告自
      應對原告就該系爭土地自七十年度起予以免徵地價稅並退還溢徵之地價稅、滯
      納金及法定利息等公法上之不當得利。
    6.綜上所述，汐止地政事務所於六十九年即登記土地使用類別為「交通用地」，
      有地籍圖可對照，現場復經台北縣政府等單位會勘確為「無償供巷道使用用地
      」，原告系爭土地應免徵地價稅。被告機關對民眾課徵地價稅僅送達「地價稅
      繳款通知書」，並不附送「地價稅課稅明細表」，故原告並無系爭土地自七十
      年度起至八十五年度止之課稅明細及所溢繳之滯納金額，現被告僅向鈞院及原
      告提出八十三、八十四及八十五年度之本稅金額，惟其他年度之課徵稅額暨滯
      納金額等相關資料皆在被告處，原告以納稅義務人之身份，依法律得請求被告
      交付，且依前開財政部函示「准予追溯自原因發生時起予以減免並退稅」之規
      定，請鈞院裁令被告提出，俾原告得據以請求返還。
  (二)被告主張之理由：
    1.按土地稅減免規則第二十二條規定：「依第七條至第十七條規定申請減免地價
      稅或田賦者，公有土地應由管理機關，私有土地應由所有權人或典權人，造具
      清冊檢同有關證明文件向直轄市、縣（市）主管稽徵機關為之。但合於左列規
      定者，應由稽徵機關依通報資料逕行辦理或由用地機關函請稽徵機關辦理，免
      由土地所有權人或典權人申請：一、．．．五、私有無償提供公共巷道或廣場
      用地（應由工務、建設主管機關或各鄉鎮市（區）公所建設單位，列冊送稽徵
      機關辦理）。」又同規則第二十四條規定：「．．．申請減免地價稅或田賦者
      ，應於每年（期）開徵四十日前提出申請；逾期申請者，自申請之次年（期）
      起減免。．．．」。另財政部七十一年四月六日台財稅第三二三○五號函說明
      二、(一)、3.釋示：「私有無償提供之巷道用地，其屬完成都市計畫法定程序者
      ，以供公共通行之事實為依據，列冊送稽徵機關逕行辦理減免。至於私設巷道
      如未經土地所有權人表示願無償提供使用，則因無資料可稽，故無從列冊送稽
      徵機關，仍應由土地所有權人申請核定再憑減免。」
    2.原告所有系爭土地經被告機關所屬汐止辦事處依據臺灣省政府以八十六年十月
      四日八六府訴三字第一六九二二五號訴願決定意旨，會請台北縣政府、汐止市
      公所、汐止地政事務所、汐止戶政事務所於八十八年三月十一日上午九點三十
      分共同前往現場勘查結果，系爭土地係封閉社區○○○設巷道，汐止市○○○
      ○巷道維護，非為土地稅減免規則第二十二條第五款規定列冊通報稽徵機關之
      範圍，自不得減免。
    3.至原告主張依財政部七十二年三月二日台財稅第三一三五六號函所釋示：社區
      ○道路得減免乙節仍須依土地稅減免規則第九條申請，另依據財政部七十一年
      四月六日台財稅第三二三○五號函說明二、(一)、3.釋示，私設巷道如未經土地
      所有權人表示無償提供使用，則因無資料可稽，無從冊列送稽徵機關，仍應由
      土地所有權人申請核定再憑減免，原告未依土地稅減免規則第九條提出申請，
      自不得減免並予退稅。
    4.另原告所有系爭十四筆土地其中之九筆土地（此九筆土地包含於系爭十四筆土
      地之中）已另於八十六年九月二十五日依據土地稅減免規則第九條申請減免，
      被告機關所屬汐止辦事處業於八十六年十月二十九日北縣稅汐二字第四四八九
      八號函核准自八十六年起免徵所申請九筆土地之地價稅，原告辦理減免時即未
      就系爭之十四筆土地全數申請，一併陳明。本件既經被告機關所屬汐止辦事處
      以系爭申請退稅土地其七十至八十五年地價稅原告未依土地稅減免規則第九條
      規定申請減免，而且系爭土地又非屬土地稅減免規則第二十二條第一項但書第
      五款規定由工務建設主管機關或鄉鎮市（區）公所列冊通報稽徵機關之範圍，
      乃未准原告申請七十年至八十四年地價稅辦理退稅及八十五年地價稅維持原核
      定，並無不合。
    5.綜上所述，原告之訴應認為無理由，請判決駁回原告之訴等語。
　　理  由
一、按「．．．申請減免地價稅或田賦者，公有土地應由管理機關，私有土地應由所
    有權人或典權人，造具清冊檢同有關證明文件向直轄市、縣（市）主管稽徵機關
    為之。但合於左列規定者，應由稽徵機關依通報資料逕行辦理或由用地機關函請
    稽徵機關辦理，免由土地所有權人或典權人申請：一、．．．五、私有無償提供
    公共巷道或廣場用地（應由工務、建設主管機關或各鄉鎮市（區）公所建設單位
    ，列冊送稽徵機關辦理）。」「．．．申請減免地價稅或田賦者，應於每年（期
    ）開徵四十日前提出申請；逾期申請者，自申請之次年（期）起減免。．．．」
    為土地稅減免規則第二十二條第五款及第二十四條第一項所明定。
二、經查本件原告所有系爭土地，經被告機關所屬汐止辦事處依據臺灣省政府八十六
    年十月四日八六府訴三字第一六九二二五號訴願決定意旨，已會請台北縣政府、
    汐止市公所、汐止地政事務所、汐止戶政事務所於八十八年三月十一日上午九點
    三十分共同前往現場勘查，結論前述系爭土地係封閉社區○○○設巷道，汐止市
    公所未作巷道維護，非為土地稅減免規則第二十二條第五款規定列冊通報稽徵機
    關之範圍，自不得減免。至原告主張依財政部七十二年三月二日台財稅第三一三
    五六號函所釋社區○道路得減免乙節，依據財政部七十一年四月六日台財稅第三
    二三○五號函說明二、(一)、3.釋示：私有無償提供之巷道用地，其屬完成都市計
    畫法定程序者，以供公共通行之事實為依據，列冊送稽徵機關逕行辦理減免，至
    於私設巷道如未經土地所有權人表示無償提供使用，則因無資料可稽，無從冊列
    送稽徵機關，仍應由土地所有權人申請核定再憑減免等語，按財政部上開解釋，
    係因私設巷道如未經土地所有權人表示無償提供使用，則因無資料可稽，無從冊
    列送稽徵機關，必須由土地所有權人申請核定再憑減免，核與土地稅減免規則第
    二十二條及第二十四條之規定無違，應准予援用。本件系爭土地係屬原告私有，
    地目為建，使用種類雖編為「交通用地」，惟交通用地之使用範圍除按現況或交
    通計畫使用或作交通設施使用外，亦容許氣象局及其設備、氣象、地震、海象、
    水文測站、測候站、雷達站、電信線路中心及機房、衛星站、平地發射台、民用
    航空站、道路之養護監理安全設施、汽車修理業、公眾運輸設施、汽車駕駛訓練
    場所、停車場、貨櫃集散場、貨運場及其他交通計畫設施等，並非僅限於「道路
    」使用，此有台北縣政府九十年十二月二十八日九十北府工建字第四七三一六三
    號復函附在本院卷可稽，足證使用種類為「交通用地」與地目為「道」之情形不
    同，系爭土地之地目既仍為「建」，原告並未申請更改為「道」，被告無從知悉
    其係無償提供作道路使用，依上說明，自仍應由原告申請始能獲得減免地價稅，
    從而被告所屬汐止辦事處以系爭土地之七十至八十五年地價稅原告未依土地稅減
    免規則第九條規定申請減免，而且系爭土地又非屬首揭規則第二十二條第五款規
    定由工務、建設主管機關或鄉鎮市公所建設單位列冊通報稽徵機關之範圍，乃未
    准原告申請七十至八十四年地價稅辦理退稅及八十五年地價稅仍維持原核定（不
    重新核發新地價稅單），並無不合，訴願決定予以維持，亦稱妥適。原告徒執前
    詞，訴請撤銷，為無理由，應予駁回。
據上論結，本件原告之訴為無理由，爰依行政訴訟法第九十八條第三項前段，判決如
主文。
中　　華　　民　　國　　　九十一　　年　　　一　　　　月　　　十六　　　日
                               臺 北 高 等 行 政 法 院  第 一 庭
                                           審 判 長 法  官　鄭忠仁
           　　　　　　　　　　　　　　　　　　　　 法　官　楊莉莉
           　　　　　　　　　　　　　　　　　　　　 法　官　林金本
右為正本係照原本作成。
如不服本判決，應於送達後二十日內，向本院提出上訴狀並表明上訴理由，如於本判
決宣示後送達前提起上訴者，應於判決送達後二十日內補提上訴理由書（須按他造人
數附繕本）。
中　　華　　民　　國　　　九十一　　年　　　一　　　　月　　　十七　　　日
            　　　　　　　　 　　　　　             書記官  簡信滇
